【裁判字號】    97,訴,205
【裁判日期】    971127
【裁判案由】    分割共有物
【裁判全文】
臺灣屏東地方法院民事判決               97年度訴字第205號
原      告  甲○○
被      告  丙○○
            乙○○
上列 1  人
訴訟代理人  丁○○    住屏東縣.
上列當事人間分割共有物事件，本院於民國97年11月20日言詞辯
論終結，判決如下：
    主      文
兩造共有坐落屏東縣枋山鄉○○村○○○段六十九地號、地目田
、面積四二九七點七七平方公尺土地，依下列方法分割：如附圖
乙所示編號69部分面積一０七四點四四平方公尺分歸被告丙○○
單獨取得；編號69-A003 部分面積二一四八點八九平方公尺分歸
原告單獨取得；附圖所示編號69-A004 部分面積一０七四點四四
平方公尺分歸被告乙○○單獨取得。
訴訟費用確定為新臺幣壹萬仟伍佰元，由被告丙○○、乙○○
各負擔四分之一，確定各應負擔金額為新臺幣仟佰柒拾伍元
，其餘由原告負擔。
    事實及理由
一、原告起訴主張：坐落屏東縣枋山鄉○○○段69地號、地目田
    、土地使用類別農牧用地、面積4,297.77平方公尺土地（下
    稱系爭土地）為原告與被告共有，應有部分原告2 分之1、
    被告丙○○4 分之1 、乙○○12分之3 。系爭土地並無因依
    法令或使用目的不能分割之情形，兩造間亦未訂有不分割之
    契約，然兩造就該土地之分割方法迄未能獲致協議，而系爭
    土地原告拍買取得所有權後因尚未點交故尚未使用，而原告
    之前手原在附圖甲現況成果圖所示69-A及69-A001 之位置使
    用，並非被告2 人所稱係其2 人所分管使用之位置，故分割
    方法同意採用屏東縣枋寮地政事務所民國97年10月28日屏枋
    地二字第0970005880號函所附分割複丈成果圖即附圖乙所示
    之分割方法，為此提起本件訴訟，請求准予裁判分割等語，
    並於本院聲明如主文第1 項所示。
二、被告方面：
    被告丙○○、乙○○均以：同意分割，但分割位置應依據附
    圖甲之現況成果圖所示位置分割，因系爭土地原為訴外人廖
    有雨因放領取得系爭土地所有權，嗣因其死亡後由其繼承人
    即長男廖新福、次男即被告丙○○、參男廖新展、肆男廖新
    榮繼承各4 分之1 ，並約定分管位置，其中被告丙○○使用
    附圖甲現況圖所示69-A位置，被告乙○○之前手則使用附圖
    甲現況圖所示69-A001 位置，而原告承受其前手即訴外人廖
    陳愛仔之使用位置，然廖陳愛仔係承受自訴外人廖新展、廖
    新榮2 人，而該2 人當初分管使用位置是如附圖甲現況圖編
    號69-A002 所示位置，彼此並以田埂為界，耕作種植芒果樹
    迄今，故均不同意採用附圖乙為分割方法等語置辯。
三、按各共有人，除因物之使用目的不能分割或契約訂有不分割
    之期限者外，得隨時請求分割共有物，民法第823 條第1 項
    定有明文。本件原告主張系爭土地為兩造所共有，系爭土地
    並無依物之使用方法不能分割之情形，且兩造對之亦無不得
    分割之約定，惟就分割方法無從達成協議之事實，業據提出
    與所述相符之土地登記謄本、地籍圖謄本等件為證（見本院
    卷第4 至5 頁），被告對於分割亦無爭執，從而，原告訴請
    裁判分割系爭土地，於法即無不合，應予准許。
四、次按請求共有物之分割，應由法院依民法第824 條命為適當
    之分配，不受當事人主張之拘束，法院則應參酌當事人之聲
    明、共有物之性質、經濟效用及全體共有人利益等公平決定
    之。而本件系爭土地應該如何分割始較符合上開法條規定精
    神，茲分述如下：
(一)、經查：系爭土地四鄰均為他人之果園包圍，分別種植芒果樹
    與荔枝，四面對外均無直接相通道路，僅北面利用同段61地
    號部分之泥土路即附圖甲斜線所示位置往東與產業道路相接
    而可對外聯絡，而該所連接之產業道路往北可通枋山鄉枋山
    車站，往南通往枋山鄉○○○路，該泥土路面勘驗當時已有
    輪胎壓痕之跡，目前道路寬度可供自小客車通過；另共有人
    使用系爭土地之現況分如附圖甲所示編號69-A為被告丙○○
    、編號69-A001 為被告乙○○占用位置，編號69-A002 之位
    置被告丙○○在場陳稱出售原告之前為廖陳愛仔占用之位置
    ，而交由其管理中，現況均種植芒果樹，原告現尚未使用系
    爭土地等情，業經本院會同兩造至現場履勘明確，並囑託屏
    東縣枋寮地政事務所派員測量，製有勘驗筆錄、現場簡圖及
    土地複丈成果圖，並有原告提出現況照片6 張在卷可憑（分
    見本院卷第60至67頁、第42至第53頁）。
(二)、本件兩造各提出之分割方法何者較為妥適，茲分析如下：系
    爭土地目前為袋地之狀況，如採用附圖乙分割成果圖為分割
    方法，則系爭土地分割位置雖與現況使用位置稍有出入，然
    分割後共有人欲對外通行時，僅需單獨考量經由北面同段61
    地號泥土路之方向採取往外通行之方式即可，均無須再占用
    其他共有人之土地而通行；反之，如採被告主張之現況位置
    分割，不論是原告分割在附圖甲編號69A 及69A001（即北面
    ）之位置，或是被告2 人分割在上述位置，分割在南面裡地
    之共有人，分割後如要與外通行，均需再藉由北面上述位置
    之共有人土地，再接同段61地號土地之泥土路往外聯絡，如
    此方式將導致分割在北面位置之共有人因配合他共有人通行
    需要，所分得土地將因而減少，而分在南面裡地共有人因為
    通行使用共有人土地結果，通行鄰地面積增加，亦將增加其
    補償鄰地之負擔；反而採用附圖乙之分割方法，均不會增加
    共有人負擔，或減少實際可用土地面積，僅需調整耕作位置
    即可，而勘驗當時系爭土地上之芒果樹大小植株差異不大，
    主要均是丙○○所管理，對於共有人之經濟利益影響差異不
    大，應為較有利共有人之分割方法。
(三)、本院審酌前述各分割方案之優劣，及系爭土地之利用價值可
    以充分發揮並土地經濟利益，及兩造共有人應有部分比例面
    積，分割後之整體形狀、對外通行需求，暨公平原則等一切
    情狀，認採用附圖乙之分割方法為最符合多數共有人之利益
    而較適當，爰定分割方法如附圖乙並判決主文第1 項所示。
五、本件事證已臻明確，兩造其餘主張、陳述及立證方法，經核
    於判決不生影響，爰不逐一論列，附此敘明。
六、又本院於為終局判決時，得依職權併為訴訟費用之確定，本
    院審酌兩造支出之土地測量規費，於未定分割方法前，均屬
    於訴訟程度必要支出之費用，依法自應算入訴訟費用負擔之
    一部分，由各共有人按比例負擔之，本件訴訟費用包括第一
    審裁判費新臺幣（下同）8,700 元，土地測量規費4,800 元
    （97年6 月18日之現況成果圖測量費用2,400 元加上97年10
    月20日之分割成果圖測量費2,400 元），共計13,500元，均
    為原告預納之，而被告2 人之訴訟費用負擔比例各為4 分之
    1 ，乃依職權確定各應給付之金額如主文第2 項所示。
據上論結：原告之訴為有理由，依民事訴訟法第78條、第80條之
1， 判決如主文。
中    華    民    國    97    年    11    月    27    日
                  民事第一庭    法  官  潘快
正本係照原本作成。
如不服本判決，應於收受送達後二十日內向本院提出上訴書狀，
其未表明上訴理由者，應於提出上訴後二十日內向本院補提理由
書狀（均須按他造當事人之人數附繕本）
                                書記官  黃麗燕
中    華    民    國    97    年    11    月    27    日


司法院資訊處製作；財團法人民間司法改革基金會備份。
